【裁判字號】    89,台上,5694
【裁判日期】    890928
【裁判案由】    違反公職人員選舉罷免法
【裁判全文】
最高法院刑事判決                              八十九年度台上字第五六九四號
    上  訴  人  甲○○
右上訴人因違反公職人員選舉罷免法案件，不服台灣高等法院高雄分院中華民國八十
九年六月十四日第二審更審判決（八十九年度上更(一)字第九六號，起訴案號：台灣高
雄地方法院檢察署八十七年度偵字第十、十一、十八號），提起上訴，本院判決如左
：
    主  文
原判決撤銷，發回台灣高等法院高雄分院。
    理  由
本件原判決認定上訴人甲○○係高雄縣林園鄉溪洲村之前村長，前因欠負高雄縣林園
鄉第十三屆鄉長選舉候選人張美麗之人情，乃於民國八十七年一月之選舉期間擔任張
美麗於林園鄉溪州村之椿腳為其助選，為使張美麗能於該村競選開出高票，先於該村
選定第十六、十七、十八、十九、二十一、二十三、三十七、三十八等鄰內之有投票
權人張王法、黃寶鎗、郭進明、陳俊貴、謝川森、顏居福、郭定清、許志德等八人為
小椿腳，旋即基於賄選之概括犯意，連續對於有投票權之黃寶鎗、郭進明、陳俊貴、
顏居福、郭定清、許志德等六人每人交付新台幣（下同）一千元賄賂，約其投票權為
一定之行使投票給張美麗；黃寶鎗、郭進明、陳俊貴、顏居福、郭定清、許志德等各
向上訴人收受一千元賄賂後，乃許以投票予張美麗而為其投票權一定之行使，嗣上訴
人承上開為張美麗賄選之概括犯意，與張王法、黃寶鎗、郭進明、陳俊貴、謝川森、
顏居福、郭定清、許志德等人共同基於犯意聯絡，由上訴人依次分別交付張王法、黃
寶鎗、郭進明、陳俊貴、謝川森、顏居福、郭定清、許志德等人五萬四千五百元、七
萬一千五百元、六萬九千五百元、三萬四千元、七萬元、八萬八千五百元、二萬四千
元、二萬九千五百元等賄款，預備以每人每票五百元之代價，由張王法等人分別向彼
等負責鄰里內有投票權之人交付賄賂，而約其投票予張美麗以為投票權一定之行使，
另上訴人又將現金二萬元、六千元、三萬八千元及各區選舉人名條三份分裝於三個牛
皮紙之薪水袋中，預備交予吳景風、林世昌、蘇進堅（含謝境原在內）等三人為張美
麗買票行賄。嗣於同年一月二十二日下午五時四十分許，為台灣高雄地方法院檢察署
檢察官率同員警及調查員在高雄縣林園鄉○○村○○○路二五五巷十一號上訴人之住
處當場查獲，並扣得內裝有現金及選舉人名條之牛皮紙袋三小包（上標有吳景風者，
內裝二萬元；標有林世昌者，內裝六千元；標有蘇進堅、謝境原者，內裝三萬八千元
）、牛皮紙袋裝林園鄉溪州村選舉人名冊一大包等物等情，因而撤銷第一審關於上訴
人有罪部分之判決，改判論處上訴人連續對於有投票權人交付賄賂，而約其投票權為
一定之行使罪刑，固非無見。
惟查：(一)、審判長於依刑事訴訟法第九十四條訊問被告後應命上訴人陳述上訴之要旨
，同法第三百六十五條定有明文。本件第一審判決後，檢察官及被告（即上訴人）對
於第一審判決關於被告甲○○有罪部分均提起上訴，稽之原審八十九年五月三十一日
下午二時三十分審判筆錄，審判長訊問被告後，僅命被告陳述上訴要旨，未命檢察官
陳述要旨（原審法院上更(一)卷第七十八頁至八十五頁），其所踐行之訴訟程序，難謂
為適法。(二)、已受請求之事項未予判決，其判決當然為違背法令。刑事訴訟法第三百
七十九條第十二款定有明文。本件檢察官起訴書所記載之犯罪事實，關於上訴人投票
行賄罪部分，除原判決所認定之事實外，尚包括連續對張王法、謝陽裕、謝川森各交
付一千元賄賂，約其投票給張姓候選人（即張美麗），另交付謝陽裕六萬一千五百元
，約其以每票五百元之代價，向其負責區域內有投票權之住民買票賄選，涉犯公職人
員選舉罷免法第九十條之一第一項之對於有投票權之人，交付賄賂約其投票權為一定
之行使罪嫌。原判決對起訴書所記載之此部分事實是否成立犯罪，未予論述說明，難
謂無已受請求之事項未予判決之違法。(三)、公職人員選舉罷免法第九十條之一第三項
規定：預備或用以行求、期約或交付之賄賂，不問屬於犯人與否，沒收之。原判決事
實欄記載認定上訴人與張王法、黃寶鎗、郭進明、陳俊貴、謝川森、顏居福、郭定清
、許志德等人共同基於犯意聯絡，由上訴人依次分別交張王法等八人五萬四千五百元
、七萬一千五百元、六萬九千五百元、三萬四千元、七萬元、八萬八千五百元、二萬
四千元、二萬九千五百元等賄款，預備以每人每票五百元之代價，由張王法等人分別
向彼等負責鄰里內有投票權之人交付賄賂，而約其投票予張美麗等情。如果無訛，則
上述之款項是否為上訴人與張王法等八人共犯預備投票行賄罪之賄賂，何以未依上開
規定於上訴人之從刑宣告沒收，原判決未於理由內說明，自有未合。又扣案牛皮紙袋
裝林園鄉溪州村選舉人名冊一大包，是否為賄賂？原判決未調查釐清，乃併依上開規
定宣告沒收，亦有適用法則不當之違法。上訴意旨指摘原判決不當，尚非無理由，應
認仍有撤銷發回更審之原因。
據上論結，應依刑事訴訟法第三百九十七條、第四百零一條，判決如主文。
中      華      民      國    八十九    年      九      月    二十八    日
                              最高法院刑事第五庭
                                  審判長法官  董  明  霈
                                        法官  丁  錦  清
                                        法官  林  茂  雄
                                        法官  王  居  財
                                        法官  張  祺  祥
      右正本證明與原本無異
                                              書  記  官
中      華      民      國    八十九    年      十      月      三      日


司法院資訊處製作；財團法人民間司法改革基金會備份。
